【裁判字號】    92,判,685
【裁判日期】    920530
【裁判案由】    營利事業所得稅
【裁判全文】
最  高  行  政  法  院  判  決                    九十二年度判字第六八五號
    上  訴  人  富邦商業銀行股份有限公司
    代  表  人  乙  ○
    訴訟代理人  甲○○
    被 上訴 人  財政部臺北市國稅局
    代  表  人  丙○○
右當事人間因營利事業所得稅事件，上訴人對於中華民國九十一年五月二十二日臺北
高等行政法院九十年度訴字第四六九九號判決，提起上訴，本院判決如左：
    主  文
原判決廢棄。
訴願決定及原處分（復查決定）均撤銷。
第一審及上訴審訴訟費用均由被上訴人負擔。
    理  由
一、本件上訴人主張：（一）依財政部六十四年九月四日台財稅第三六四四○號及七
    十五年七月十六日台財稅第七五四一四六號函釋，所有個人前手並非該等前手息
    之納稅義務人，「後手」更無辦理扣繳之義務。因此依現行法令，個人前手無法
    取得前手息部分之扣繳憑單，依法不可能產生被扣繳稅額。然被上訴人主張債券
    前手擁有其持有債券期間之相對扣繳稅款，此與事實不符，自無所得稅法第七十
    一條第一項之適用，原判決對交易實質之「立論基礎」，竟採用被上訴人與現行
    法律不符之規定。如納稅義務人應申報並應被扣繳，而實際未被扣繳時，自無法
    取得扣繳憑單。於此情形，該納稅義務人不能利用「扣繳稅額」抵退稅款，係因
    「無扣繳稅額」而非「無扣繳憑單」。被上訴人違背所得稅法第八十八條、第八
    十九條、第九十二條、第九十四條、第九十九條及第一百條之規定及租稅法原理
    ，原判決理論之錯誤至為明顯。（二）上訴人自前手買入債券時，已將前手息「
    全數」預先支付與前手，且依規定並未予以扣繳，故上訴人領到所有之利息時，
    係包括拿回自有及原先預付之前手息，但付款行庫卻針對全部（含前手息）之利
    息扣繳。上訴人以此部分之扣繳利息抵繳自身稅款，實質上僅係將非屬上訴人應
    負擔之所得稅退回，原判決謂「得為扣繳稅額抵繳應納稅款之對象，以應將利息
    所得申報、繳納所得稅之承擔納稅義務者為限。」顯係解釋錯誤。（三）納稅義
    務人被扣繳之稅基，乃一切「非屬免稅所得」之「利息、租金」等所得稅法第八
    十八條所規定應辦理扣繳之各類所得總額。況依財政部六十四年九月四日台財稅
    第三六四四○號函之規定可知，「前手息」之納稅義務人乃「後手」，「個人前
    手」並非納稅義務人，顯見被上訴人主張無理論基礎，原判決採用被上訴人主張
    ，違反所得稅法第八十八條、第九十九條及第一百條等稅法規定及租稅基本原則
    。（四）政府公債係長期債券，其「利率」於發行時，係按競標結果而定，而競
    標人之投標價格，係基於適用既存現有法令規定之「租稅負擔成本」及租稅負擔
    成本所造成之流通市場上RP交易之成本因素決定，由此方式決定之公債票載利息
    ，係在公債存續期間已預先決定，其衍生之交易成本、交易數量及交易利潤已間
    接「預先發生」，後手之經濟上地位在公債發行時已固定不可逆轉，因此已發行
    尚未到期之公債，依法不可以修正法律之方式變更其法律評價及法律效果，亦不
    容行政機關恣意變更對於現行法之解釋。原判決對於此理由論述不論，不但判決
    違反信賴保護原則，且對此爭點不予置論，屬判決不備理由之違法，為此求為廢
    棄原判決並撤銷訴願決定及原處分。
二、被上訴人則以：原判決理由所引所得稅法第七條第四項、第八十九條第一項第二
    款、第七十一條第一項前段、第一百條前段等規定，並無適用法規不當之情事，
    上訴人對之縱有爭執，依鈞院六十一年裁字第一五三號及六十二年判字第六一○
    號判例，要難謂適用法規錯誤或不當，是本案應無行政訴訟法第二百四十二條提
    起上訴之要件等語，資為抗辯。
三、原審斟酌全辯論意旨及調查證據之結果，以：（一）依行為時所得稅法第七條第
    四項、第八十九條第一項第二款、第七十一條第一項前段、第一百條前段規定，
    有取得利息所得者，即為納稅義務人，應主動申報利息所得，如符合扣繳稅額抵
    繳應納稅款之規定者，即可抵繳稅款，不以是否取得扣繳憑單為要件。則所得稅
    法有關利息所得，得以扣繳稅額抵繳應納稅款者，係以依所得稅法規定，應申報
    或繳納利息所得稅之「納稅義務人」而言；換言之，得為扣繳稅額抵繳應納稅款
    之對象，以應將利息所得申報、繳納所得稅之承擔納稅義務者為限；反之，如未
    申報利息所得，而未繳納利息所得稅者，則無扣繳稅額抵繳應納稅款之適用，此
    為當然之解釋。至於第三人取得利息所得部分，是否得抵繳應納稅款，核與納稅
    義務人無關，縱令事實上係由納稅義務人代繳稅款，並不能因此變更公法上納稅
    義務之主體。是該項利息所得之扣繳稅款，僅能由該第三人依法抵繳之，其代繳
    稅款之納稅義務人，自無以自己名義請求抵繳稅款之權利。（二）次按六十四年
    五月三十一日公布施行之中央政府建設公債發行條例第六條規定，財政部鑑於過
    去發行乙種國庫券時，如在一年中有轉手多次者，依該部（六二）台財稅第三八
    六一九號函釋，係由中央銀行將個別分段持有之資料移送財稅資料處理中心，憑
    以計算各人之所得憑以課稅之情形，增加稽徵機關執行之困難，亦無法辦理扣繳
    。該部為簡化稽徵作業及扣繳手續，遂於六十四年九月一日依上開條例發行甲種
    公債第一期債票十六億時，以六十四年九月四日台財稅第三六四四○號函釋，就
    中央政府建設公債甲種債票利息，改以付息時之債票持有人就全部利息一次扣繳
    所得稅，與所得稅法第八十八條、第八十九條、第九十二條規定不牴觸，可以採
    用。（三）再按一般公債、公司債、金融債券等因載有約定之利率，債券持有人
    依民法第六十九條、第七十條規定，對於此項約定利息按權利存續期間之日數，
    取得其法定孳息。此項利息未獲支付前，如將債券讓售，依同法第二百九十五條
    前段規定，推定其隨同原本移轉於受讓人，債券原持有人因而經由買賣價金取得
    是項利息收益。因此，債券之買賣，如係於該債券之付息日為之，讓售價格之認
    定，尚不生何疑義；若於兩付息日間為之，其買賣價格中實已包括兩部分，一為
    取得債券所支付之對價，另一為未屆付息日該債券法定利息請求權之讓與價金。
    惟由於買賣債券之交易所得停徵，「利息所得」與「證券交易所得」如未明確劃
    分，除將造成原持有人之法定利息收益，將誤為證券交易所得免稅外，並將增加
    債券利息兌領人之利息所得，造成課稅錯誤。財政部乃於七十五年七月十六日以
    台財稅第七五四一四一六號函釋，闡明營利事業應按實際情形列報利息收入，其
    債券賣出時，超過購進價格及利息收入後之餘額為證券交易損益；並附帶說明個
    人因未設帳，應一再以兌領之利息併入其綜合所得稅課稅，符合所得稅法課稅公
    平之原則。由此可知，前手息所得者如為營利事業者，應按其持有債券期間，計
    算利息所得課徵營利事業所得稅；惟前手息所得者如為個人者，因前手個人既未
    設帳又無扣繳憑單歸課資料，其不列入綜合所得稅結算申報，稽徵機關亦未予核
    課其綜合所得稅；營利事業如係債券利息兌領人，僅按其持有債券期間，計算利
    息所得課徵營利事業所得稅，依前開所得稅法規定，亦僅就申報利息所得範圍內
    之扣繳稅額抵繳應納稅款，其未持有債券期間之其餘利息（即前手息），認非屬
    該營利事業之利息所得，毋庸申報，不課徵營利事業所得稅，因此而生之前手息
    扣繳稅款，自不在扣繳稅額抵繳應納稅款之列。（四）查上訴人八十三年度營利
    事業所得稅申報，依原處分卷附上訴人簽證會計師八十九年三月二十九日眾信
    發字第五○五一八號函說明，其申報債券利息所得計七○、二四二、三八一元（
    帳列買賣票券利益），與扣繳債券利息收入總額一六一、九九九、一二五元（扣
    繳稅款一六、一九九、九一○元）之差異係前手息部分計九一、七五六、七四四
    元。上訴人既將債券前手息扣除，未申報為收入，即不得將因此而生之前手息扣
    繳稅額抵繳應納稅額，上訴人將之列入抵繳稅額，於法即有未合。（五）按所得
    稅法第七十一條第一項及第九十九條雖規定納稅義務人得以暫繳及扣繳稅款抵繳
    結算申報之應納稅額，然得為扣繳稅額抵繳應納稅款之對象，以應將利息所得申
    報、繳納所得稅之承擔納稅義務者為限；反之，如未申報利息所得，而未繳納利
    息所得稅者，則無扣繳稅額抵繳應納稅款之適用，此為法律規定當然之解釋。上
    訴人於利息兌領日前買回債券，前手兌領之利息及系爭之扣繳稅款均為前手所有
    。前手兌領之利息既非上訴人之利息收入，該利息收入之納稅義務人即非上訴人
    ，縱扣繳憑單以上訴人名義開立，然系爭扣繳稅款非實質負擔及繳納，依實質課
    稅原則，自不得以之抵繳其當年度營利事業所得稅之應納稅額，此不因私經濟交
    易而受影響。而財政部前開函釋並未規定營利事業於兩付息日間買回公債，按持
    有期間計算利息收入，即得以全期扣繳稅款抵繳其申報應納稅額，況本件係依法
    律規定所致，亦不生違反信賴保護原則之問題。揆諸前開規定及說明，上訴人之
    主張核屬無據，因而駁回上訴人之訴。
四、本院查「憲法第十九條規定人民有依法律納稅之義務，固係指人民有依據法律所
    定之納稅主體、稅目、稅率、納稅方法及納稅期間等項而負納稅義務之意，然課
    人民以繳納租稅之法律，於適用時，該法律所定之事項若權利義務相關連者，本
    於法律適用之整體性及權利義務之平衡性，當不得任意割裂適用。」業經司法院
    釋字第三八五號解釋在案。又「納稅義務人有左列各類所得者，應由扣繳義務人
    於給付時，依規定之扣繳率或扣繳辦法，扣取稅款，並依第九十二條規定繳納之
    ︰一、．．．二、機關、團體、事業或執行業務者所給付之薪資、利息、．．．
    。」為行為時所得稅法第八十八條所明定。故利息所得者，應由扣繳義務人於給
    付時，扣取稅款，並將所扣稅款向國庫繳納；又依同法第七十一條第一項前段、
    第九十九條及第一百條之規定，扣繳稅款於結算申報時當可用以抵繳應納稅額；
    此為義務與權利相互關連之規定，不容割裂適用。另財政部六十四年九月四日台
    財稅第三六四四○號函釋：「主旨：中央政府建設公債甲種債票之利息，應由付
    息機構於付息時，按照所得稅法第八十八條、第八十九條、第九十二條及各類所
    得扣繳率表等規定，扣繳利息所得稅款，並以付息時債票持有人為納稅義務人，
    向稽徵機關填報扣繳憑單，並依同法第九十四條規定，將扣繳憑單填送納稅義務
    人。說明：．．．二、本債票無論曾否轉讓，均應由付息機構，以付息時之持票
    人為納稅義務人（記名式者為最後記名之人）就全部利息一次扣繳所得稅；並根
    據持票人之身分證明，依法填報扣繳憑單。納稅義務人為中華民國居住之個人或
    營利事業，應將該項利息所得，依法合併當年度所得申報所得稅。」本件上訴人
    為系爭債券付息時之持票人，因上開財政部六十四年九月四日台財稅第三六四四
    ○號函釋，遭強制課以系爭全部利息扣繳稅款之義務，既依法律之形式；而於結
    算申報時，被上訴人竟主張上訴人雖被扣繳系爭稅款但非實際納稅義務人，否准
    扣繳稅款抵繳應納稅額之權利，反採經濟之事實。對於同一系爭所得，權利義務
    相關連之事項，而為不同認定，並均以不利於上訴人者為其準據，顯然割裂適用
    法律，揆諸前開司法院第三八五號解釋及說明，即有可議。是財政部六十四年九
    月四日台財稅第三六四四○號函釋，以付息時之債票持有人，不問其持有期間若
    干，實際所得利息若干，竟就全部利息扣繳所得稅，僅考慮稽徵機關作業方便之
    需要，有違所得稅法第八十八條所定扣繳義務人於給付時，按所得扣取稅款之意
    旨，自難遽予適用。次查「涉及租稅事項之法律，其解釋應本於租稅法律主義之
    精神，依各該法律之立法目的，衡酌經濟上之意義及實質課稅之公平原則為之。
    」業經司法院釋字第四二○號解釋在案。是租稅法所重視者，應為足以表徵納稅
    能力之經濟事實，而非僅依其外觀之法律行為，故在解釋適用稅法時，所應根據
    者為經濟事實，不僅止於形式上之公平，應就實質上經濟利益之享受者予以課稅
    ，始符實質課稅及公平課稅之原則。查系爭債券附條件買回之交易，上訴人形式
    上出售債券予客戶，並不考慮該債券之票面利息及市價，僅協議於一段期間以約
    定利率（非票面利率）計算之本利和，向客戶買回債券，而「債券實體」則交由
    賣方特約之金融機構代為保管，由該金融機構出具「債券存摺」辦理交割。在法
    律形式上，雖與一般買（賣）斷交易相同，唯一差異在於另有「買回」之約定，
    此為兩造所不爭之事實。故系爭債券附條件買回交易究為「融資」或「買賣」行
    為，自應進一步予以究明。本件上訴人如有因融資交易而所賺取票面利率與約定
    利率間之利息差額，即應核實認列利息所得，予以課稅，始符合實質課稅之原則
    。如認上訴人除持有票券期間之利息所得外，尚有因融資交易而賺取票面利率與
    約定利率間之利息差額，則上訴人得主張抵繳之扣繳稅款，自非其持有票券期間
    之利息而遭扣繳之稅款而已。故被上訴人僅就上訴人持有票券期間之利息所得部
    分被扣繳稅款，准予抵繳營利事業所得稅，尚嫌速斷，原判決未能詳查遽予以維
    持訴願決定及原處分（復查決定），而駁回上訴人在原審之訴，自有違誤。上訴
    人據以指摘，求為廢棄，非全無理由，爰將原判決廢棄，並撤銷訴願決定及復查
    決定，由被上訴人參酌上述說明，另為適法之復查決定。
據上論結，本件上訴為有理由，爰依行政訴訟法第二百五十六條第一項、第二百五十
九條第一款、第九十八條第三項前段，判決如主文。
中    華    民    國    九十二      年      五        月     三十       日
                    最 高 行 政 法 院  第 三 庭
                                審 判 長 法  官      葉  振  權
                                         法  官      鄭  淑  貞
                                         法  官      吳  錦  龍
                                         法  官      劉  鑫  楨
                                         法  官      吳  明  鴻
右  正  本  證  明  與  原  本  無  異
                                         法院書記官  阮  桂  芬
中    華    民    國    九十二      年      五        月      三十      日


司法院資訊處製作；財團法人民間司法改革基金會備份。
